臺灣高雄地方法院民事判決　　　　　　　 94年度訴字第419號
原　　　告　華南商業銀行股份有限公司
法定代理人　甲○○
訴訟代理人　戊○○
被　　　告　丙○○
被　　　告　丁○○
被　　　告　乙○○
　　　　　　　　　　　　號
訴訟代理人　己○○
當事人間清償借款事件，本院民國94年8 月9 日言詞辯論終結，
判決如下：
  主  文
被告應連帶給付原告新臺幣佰貳拾萬元，及自民國九十年八月
十四日起至清償日止，按年息百分之八點四七七計算之利息，並
自民國九十年九月十五日起至清償日止，逾期在六個月以內部分
，按上開利率百分之十，逾期超過六個月者，按上開利率百分之
二十計算之違約金。
訴訟費用由被告連帶負擔。
  事實及理由
一、本件被告丙○○、丁○○經合法通知，均未於言詞辯論期日
    到場，核無民事訴訟法第386 條各款所列情形，爰依原告聲
    請，由其一造辯論而為判決。
二、按訴狀送達後，原告不得將訴變更或追加他訴，但擴張或減
    縮應受判決事項之聲明者，不在此限，民事訴訟法第255 條
    第1 項第3 款定有明文。本件原告於起訴狀請求判決被告應
    連帶給付原告新臺幣（下同）320 萬元，及自民國90年8 月
    14日起至清償日止，按年息8.5 ﹪計算之利息，並自90年9
    月14日起至清償日止，逾期在6 個月以內者，按上開利率10
    ﹪，逾期在6 個月以上者，按上開利率20﹪計算之違約金。
    嗣於起訴狀繕本送達後，於本院言詞辯論期日，就上開利率
    減縮為8.447 ﹪，另就違約金起算日減縮自90年9 月15日起
    算，其減縮應受判決事項之聲明，核與前揭規定相符，自屬
    有據，先予敘明。
三、原告起訴主張：訴外人劉海連於90年2 月14日，向原告借款
    320 萬元，約定借款期間迄109 年2 月14日止，借款利息按
    原告基本放款利率加年息0.65﹪計算（系爭借款視為到期時
    ，基本放款利率為7.797 ﹪，加計0.65﹪，主張本件年息為
    8.447 ﹪），且自借款日起，前24期僅攤還利息，第25期起
    分204 期平均攤還本息，如有任何一期本金或利息未依約清
    償，全部債務視為到期，並自遲延日起6 個月以內者，按上
    開利率10﹪，逾期超過6 個月部分，按上開約定利率20﹪計
    付違約金。詎劉海連於90年8 月13日起即未依約履行債務，
    依約已喪失期限利益，全部債務視同到期，經核算結果，尚
    有如主文第1 項所示之本金、利息及違約金未清償，而劉海
    連嗣於91年2 月17日死亡，被告未拋棄繼承而依法繼承劉海
    連財產上一切權利義務，自應就前開債務負連帶清償之責，
    爰本於消費借貸及繼承之法律關係，求為判決：如主文第1
    項所示。
四、被告則以：其等並未收到前順位繼承人拋棄繼承之通知，且
    因不識字，不清楚拋棄繼承通知內容為何，故未合法繼承劉
    海連財產上一切權利義務等語置辯，並求為判決：原告之訴
    駁回。
五、本件原告主張劉海連向其借款320 萬元，因未依約分期攤還
    ，已喪失期限利益，全部債務視同到期，經核算結果現尚欠
    有如主文第1 項所示之款項未為清償之事實，據其提出消費
    者貸款契約、貸款本息攤還表、基本放款利率明細表為證，
    本院依上開證據所載清償期限、方式、利息並受償數額為調
    查之結果，亦與原告所述之事實相符，則原告此部分主張之
    事實，可堪信為真。
六、至原告主張被告已依法繼承劉海連財產上一切權利義務，應
    就劉海連積欠之上開債務負連帶清償責任乙節，雖為被告所
    否認，並以前詞置辯，惟查：
  (一)按繼承人得拋棄繼承權；前項拋棄，應於知悉其得繼承之時
    起2 個月內以書面向法院為之，並以書面通知因其拋棄而應
    為繼承之人，民法第1174條第1 項、第2 項前段定有明文。
    查本件劉海連於91年2 月17日死亡後，其財產上權利義務，
    本應由第一順序繼承人即其直系血親卑親屬繼承，惟該順序
    繼承人劉惠珠、劉惠貞、劉麗雯、劉俊霖，已分於91年3 月
    20日、同年3 月25日以書面向本院拋棄繼承完畢，復因劉海
    連之父、母先於劉海連死亡，故上開第一順序繼承人拋棄繼
    承後，應由劉海連之兄弟姊妹即被告為次順序繼承人乙節，
    據原告提出繼承系統表、戶籍謄本各一紙為證、並經本院依
    職權調閱91年度繼字296 號、台灣屏東地方法院91年度繼字
    189 號拋棄繼承案卷審閱無誤，復為被告所不爭執，自堪信
    為真。
  (三)前開劉海連繼承人劉惠珠於91年3 月25日拋棄繼承時，曾以
    存證信函通知因其拋棄繼承而應為繼承之被告，該信函已於
    91年3 月12日送達予被告，並由被告丙○○、乙○○蓋章親
    收等情，有該存證信函3 紙存於上開台灣屏東地方法院91年
    度繼字189 號拋棄繼承卷內可參，是丙○○、乙○○抗辯其
    未收受拋棄繼承通知云云，非屬可採。至上開存證信函送達
    予被告丁○○時，雖非由其親自簽收，惟該信函送達處所即
    屏東縣長治鄉煙墩巷88號，實為丁○○住所地等情，有戶籍
    謄本一紙附卷足佐。而按非對話而為意思表示者，其意思表
    示以通知達到相對人時發生效力。所謂達到，係指意思表示
    達到相對人之支配範圍，置於相對人隨時可了解其內容之客
    觀之狀態而言。本件劉惠珠拋棄繼承之通知，既已寄達丁○○住所，顯已達到其隨時可了解內容之客觀狀態，應認該通
    知已生效力。至被告另辯稱其等不識字看不懂拋棄繼承通知
    云云，不論是否屬實，均為其個人之事由，要與劉惠珠拋棄
    繼承之通知已送達生效等情，不生影響。則被告早於91年3
    月12日收受劉惠珠拋棄繼承通知後，即應知悉其等為劉海連
    之繼承人，卻未遵期於2 個月期限內聲明拋棄繼承，應認其
    等已合法繼承劉海連財產上一切權利義務。
七、按借用人應於約定期限內，返還與借用物種類、品質、數量
    相同之物；而遲延之債務，以支付金錢為標的者，債權人得
    請求依法定利率計算之遲延利息，但約定利率較高者，仍從
    其約定利率；另當事人得約定債務人於債務不履行時，應支
    付違約金，民法第478 條前段、第233 條第1 項、第250 條
    第1 項分別定有明文。另繼承人自繼承開始時，除本法另有
    規定外，承受被繼承人之財產上一切權利義務；繼承人對於
    被繼承人之債務，負連帶責任，民法第1148條前段及第1153
    條第1 項均定有明文。本件劉海連積欠原告如主文第1 項所
    示之本金、利息及違約金，於其身亡後，身為其繼承人之被
    告既依法承受謝來成財產上一切權利義務，自應對系爭債務
    負連帶清償之責。從而，原告依消費借貸、連帶保證及繼承
    之法律關係，請求被告應連帶給付如主文第1 項所示之欠款
    、利息及違約金，為有理由，應予准許。
八、結論：原告之訴為有理由，依民事訴訟法第385 條第1 項前
    段、第85條第2 項，判決如主文。
中　　華　　民　　國　　94　　年　　8 　　月　　19　　日
                  民事第二庭法　官　黃宗揚
正本係照原本作成。
如不服本判決，應於送達後20日內，向本院提出上訴狀並表明上
訴理由，如於本判決宣示後送達前提起上訴者，應於判決送達後
10日內補提上訴理由書（須附繕本）。
中　　華　　民　　國　　94　　年　　8 　　月　　19　　日
                             書記官　陳孟瑩
